臺灣高等法院刑事判決　　　　　　　　98年度上重訴字第79號
上　訴　人　臺灣臺北地方法院檢察署檢察官
被　　　告　張紹華原名張貴忠.
選任辯護人　扶助律師吳啟豪律師
上列上訴人即檢察官因被告違反銀行法等案件，不服臺灣臺北地
方法院98年度金重訴字第9號，中華民國98年11月10日第一審判
決（起訴案號：臺灣臺北地方法院檢察署98年度偵字第1960號）
，提起上訴，本院判決如下：
    主  文
原判決撤銷。
張紹華共同法人之行為負責人，違反非銀行不得經營收受存款業
務之規定，處有期徒刑伍年。
    事  實
一、張紹華（原名張貴忠）自民國90年3月1日（起訴書誤載為90
    年2月間）起，擔任普美爾國際股份有限公司（業於92年11
    月14日經臺北市政府依公司法第10條規定廢止公司登記，下
    稱普美爾公司）總經理，並自90年5月23日普美爾公司臺中
    分公司、高雄分公司設立登記之日起，兼任該2分公司之經
    理，負責普美爾公司在臺灣地區全部業務之推廣及人事管理
    ；陳政膛（馬來西亞籍，未據起訴）為普美爾公司汶萊總部
    董事長，負責該公司在亞洲地區全部業務之推廣及人事管理
    ；林媚虹（馬來西亞籍，綽號「阿Faye」，通緝中，俟到案
    後由檢察官另行偵結）係陳政膛妻子之胞姊，負責普美爾公
    司在臺灣地區之全部業務及資金調度；黃財（馬來西亞籍
    ，通緝中，俟到案後由檢察官另行偵結）為普美爾公司北區
    業務經理，負責該公司臺北地區業務之推廣；羅珮瑛（未據
    起訴）於90年5月前為普美爾公司臺中分公司市場部經理，
    楊青（未據起訴）於90年6月中旬前擔任普美爾公司臺中分
    公司講師，於6月中旬後為該公司臺中分公司組訓部副理，
    均負責傳銷計畫之推廣及對傳銷事業之參加人從事教育訓練
    等工作。張紹華依公司法第8條第2項之規定，為普美爾公司
    負責人；且其與陳政膛、林媚虹共同參與該公司以多層次傳
    銷之方式招攬不特定人進行投資之營運決策，並主導該公司
    之人事、多層次傳銷業務之行銷、獎金分配及發放方式，復
    為93年2月4日修正前銀行法第125條第3項所定之公司行為負
    責人，亦為公平交易法第35條第2項所定違反同法第23條多
    層次傳銷禁止規定之行為人。
二、張紹華明知普美爾公司並非銀行，不得經營收受存款業務，
    亦不得以收受投資或其他名義，向多數人或不特定人收受款
    項或吸收資金，而約定或給付與本金顯不相當之紅利、利息
    或其他報酬，復明知多層次傳銷，其參加人如取得佣金、獎
    金或其他經濟利益，主要係基於介紹他人加入，而非基於其
    所推廣或銷售商品或勞務之合理市價者，不得為之，竟與陳
    政膛、林媚虹、黃財、羅珮瑛、楊青及其餘姓名年籍不詳
    而於該公司實際從事多層次傳銷吸金業務之成年人共同基於
    違反上開銀行法、公平交易法規定之犯意聯絡，由張紹華與
    黃財、羅珮瑛、楊青及其餘普美爾公司所聘僱之人分別在
    普美爾公司設於臺北市○○○路73號12樓之公司會議室及臺
    中、高雄分公司等營運地點，定期辦理傳銷說談會，向不特
    定之民眾推廣普美爾公司之傳銷計畫並說明其基本運作模式
    ，亦即由參加人透過認購份數之方式，持續繳交費用，以認
    購1 份為最低加入條件，每單位費用為新臺幣（下同）2200
    元（於90年5月前係1800元），亦可選擇多份，份數不限，
    認購多份者，日後重複消費之額度須比照辦理，所能獲取之
    消費回饋獎金則呈倍數增加。又公司之獎金制度分為D計畫
    及A計畫，統稱「動力消費回饋計畫」，D計畫又分為「消費
    回饋獎金」及「消費推薦獎金」，「消費回饋獎金」係指參
    加人按期繳交所認購份數之費用，且組織業績達到每期所訂
    標準時，即可自第3期開始領取回饋獎金，第5期以後之回饋
    獎金即大於每份金額，至第9期以後，參加人所領取之回饋
    獎金總數開始大於所投入之金額，繳費滿12期後，下2期參
    加人無須繳費，但如組織業績達到標準，仍可獲得獎金，稱
    為「年終分紅」或「全球分紅」，以每份1800元為例，12次
    繳交金額共計2萬1600元，共可領回7萬4100元之獎金；另「
    消費推薦獎金」係指參加人如介紹他人加入，即可獲取被介
    紹人每期繳交費用之10％。而A計畫又分為「組織回饋獎金
    」及「組織分紅獎金」。A計畫組織係以參加人所獲得之A計
    畫單位進行編排，組織呈二線發展，每單位代表組織中1個
    位置，其排列規則以由上而下、由左而右為原則，由公司電
    腦公排。參加人可直接購買，或因加入D計畫在重複消費時
    ，依照繳費份數而獲得A計畫之單位，加入A計畫組織；其若
    介紹他人加入，該名下線所購買之A計畫單位、因為D計畫所
    產生之A計畫單位、或再為介紹他人加入而產生之單位，亦
    可構成該參加人組織之一部，又因以電腦公排，故上線參加
    人所獲得之A計畫單位，亦可能成為下線參加人組織之一部
    ，每層單位個數以2之倍數成長。「組織回饋獎金」係指當
    參加人組織之單位個數（即「APV」）逢3以上單數時，即可
    領取230元獎金；至「組織分紅獎金」則係指當參加人超過
    31「APV」後，倘若組織業績達到15「APV」以上，且二線組
    織之任一邊大於6「APV」以上時，即可獲取1200元獎金。又
    參加人可衡量自身組織發展情形考慮加碼，即投入數倍金額
    ，上限為100倍，加碼之後，領取標準及獎金額度亦隨之加
    倍。普美爾公司係依照參加人所認購或重複消費之份數決定
    應給付金額，以「預收貨品款」科目開立發票，參加人繳費
    後可取得「商品預訂單」，普美爾公司將依照參加人給付金
    額換算為積分（PV），比值為10比1，以每份1800元為例，
    即可換得180積分，商品預訂單上亦無商品價格，而係列載
    各項商品積分，參加人俟其累積積分達到各項商品所定之積
    分後，再行換取商品；積分兌換之時限為1年，逾期作廢；
    又參加人所累積之積分在直、旁系血親間或個人組織體系內
    可以轉讓。張紹華等人即藉由上開傳銷說談會，及透過參加
    人向他人招攬，吸引不特定人投入資金以取得介紹他人加入
    傳銷事業組織之權利並獲取佣金、獎金，以此種收受投資之
    名義向不特定人吸收資金，並約定、給付與本金顯不相當、
    且取得方式主要係基於介紹他人加入傳銷事業組織之佣金、
    獎金，致參加人賴孝忠、林米夫、陳含笑、林淑滿、林淑美
    、陳林淑媛、王警宇、廖瑋琪、林淑閩、周鶴庭、廖佩玲、
    阮益昌、陸雪梅、李茂丁、李林秀蘭、林挺睦、陳麗娟、張
    陳雪紅、馬瑞雲、林秀英及其餘姓名年籍不詳之成年人分別
    將資金匯入普美爾公司設於彰化銀行臺中分行000000000000
    00號、彰化銀行西松分行000000000000 00號、彰化銀行西
    松分行00000000000000號、合作金庫銀行松興分行00000000
    00000號、臺北銀行寶清分行0000000000 00號等帳戶內，自
    90年3月1日起至同年8月27日止，共計吸收10億6229萬7836
    元之資金。
三、嗣經法務部調查局臺北市調查處調查員分別於90年8月21日
    、90年9月11日分持臺灣臺北地方法院90年度聲搜字第123
    號、90年度聲搜字第189號搜索票，及法務部調查局臺中市
    調查站調查員於90年8月21日依檢察官指揮執行逕行搜索，
    而分別在附表一至附表六所示地點，扣得如附表一至附表六
    所示之物。
四、案經法務部調查局臺中市調查站移送臺灣臺中地方法院檢察
    署，及由賴孝忠、林米夫、陳含笑、林淑滿、林淑美、陳林
    淑媛、王警宇、廖瑋琪、林淑閩、周鶴庭、廖佩玲、阮益昌
    、陸雪梅、李茂丁、李林秀蘭、林挺睦、陳麗娟、張陳雪紅
    、馬瑞雲、林秀英訴請臺灣臺中地方法院檢察署呈請臺灣高
    等法院檢察署令轉臺灣臺北地方法院檢察署，暨由法務部調
    查局臺北市調查處報請臺灣臺北地方法院檢察署檢察官偵查
    起訴。
    理  由
壹、證據能力部分：
一、證人羅珮瑛於調查局詢問時之陳述：
    按被告以外之人於審判外之言詞或書面陳述，除法律有規定
    者外，不得作為證據，刑事訴訟法第159條第1項定有明文。
    上開規定之目的係用以保障被告之反對詰問權。而本法所規
    定傳聞法則之例外，其中關於被告以外之人於審判中若有「
    死亡」、「身心障礙致記憶喪失或無法陳述」、「滯留國外
    或所在不明而無法傳喚或傳喚不到」、「到庭後無正當理由
    拒絕陳述」等情形，而其於檢察事務官、司法警察官或司法
    警察調查中所為之陳述，經證明具有可信之特別情況，且為
    證明犯罪事實之存否所必要者，基於實體發現真實之訴訟目
    的，依刑事訴訟法第159條之3之規定，亦例外地賦與其證據
    能力。是所謂「絕對特別可信性」，係指陳述是否出於供述
    者之真意、有無違法取供情事之信用性而言，故應就偵查或
    調查筆錄製作之原因、過程及其功能等加以觀察其信用性，
    據以判斷該傳聞證據是否有顯不可信或有特別可信之情況而
    例外具有證據能力，並非對其陳述內容之證明力如何加以論
    斷，二者之層次有別，不容混淆。經查，本件證人羅珮瑛於
    調查局詢問時之陳述，雖係被告以外之人於審判外之陳述，
    而經辯護人否認其證據能力在卷，惟經原審多次依法傳喚證
    人羅珮瑛，其均未到庭，有送達證書在卷可稽（原審卷第93
    、94、136、137頁），嗣經本院再度傳喚，證人羅珮瑛仍未
    到庭，足見證人羅珮瑛確係傳喚不到，本院審酌證人羅珮瑛
    調查局詢問筆錄製作時間與本件案發時間相距較近，證人羅
    珮瑛當時記憶應較清晰，且顯然較無外力干擾或介入而為陳
    述，並斟酌其無不能自由陳述之情形，該筆錄之製作亦無違
    法取證或其他瑕疵，而具有可信之特別情況，且為證明犯罪
    事實之存否所必要，故證人羅珮瑛上開於審判外之陳述，依
    刑事訴訟法第159條之3第3款規定，自具有證據能力。
二、證人楊青、范勇吉於調查局詢問時之陳述：
    按刑事訴訟法第159條第1項規定之立法本旨，係以證人於審
    判外之言詞或書面陳述，屬於傳聞證據，此項證據，當事人
    無從直接對於原供述者加以詰問，以擔保其真實性，法院亦
    無從直接接觸證人而審酌其證言之憑信性，違背直接審理及
    言詞審理之原則，除具有必要性及信用性情況之除外者外，
    原則上不認其有容許性，自不具證據能力。倘法院已經當事
    人聲請傳喚證人到庭接受檢辯雙方之交互詰問，則法院既已
    透過直接、言詞審理方式檢驗過該證人之前之證詞，當事人
    之反對詰問權亦已受到保障得以完全行使之情況下，該等審
    判外證據除有其他法定事由（例如：非基於國家公權力正當
    行使所取得或私人非法取得等，而有害公共利益，即以一般
    證據排除法則為判斷），應認該審判外供述已得透過審判程
    式之詰問檢驗，而取得作為證據之資格，亦即其審判外供述
    與審判中供述相符部分，顯然已經構成具備可信之特別情狀
    ，當然有證據資格（實務上之作用常為引用該等陳述與審判
    中陳述相符，強化該證人供述之可信度），其不符部分，作
    為檢視審判中所為供述可信與否之彈劾證據，當無不許之理
    ，甚者，其不符部分倘係於司法警察、檢察事務官調查中之
    供述，作為認定被告犯罪與否之證據，亦僅需依照刑事訴訟
    法第159條之2規定，斟酌其審判外供述作成外部環境、製作
    過程、內容、功能等情況認為之前供述較為可信，即可取得
    證據資格，而作為認定事實之證據資格（最高法院94年度台
    上字第2507號、95年台上字第2515號判決意旨參照）。經查
    ，證人楊青、范勇吉已分別經原審、本院傳喚到庭而經檢辯
    雙方交互詰問，而其等於調查局詢問時之陳述，與其等在原
    審、本院審理時之證詞相符部分，顯然已構成具有可信之特
    別情狀，而具有證據能力；而其等於調查局詢問時之陳述，
    與其等在原審、本院審理時之證詞不符部分（詳如後述），
    本院審酌其2人上開調查局詢問筆錄製作時間與本件案發時
    間相距較近，記憶應較原審、本院審理時清晰，且較無暇斟
    酌利害關係而為不實陳述、亦無餘裕相互勾串而為迴護之詞
    ，且其等於調查局詢問時精神良好，係出於自由意志而為陳
    述，筆錄製作完成後並經其等閱讀簽名，復無證據可認其等
    於調查局詢問時所為之陳述係公務員違背法定程序所取得，
    自堪認其等上開調查局詢問時所為之陳述具有可信性之特別
    情況，而此又為證明被告犯罪事實之必要證據，依上開規定
    ，證人楊青、范勇吉於調查局詢問時之陳述，自有證據能力
    。被告之辯護人分別於原審及本院主張證人楊青、范勇吉於
    調查局詢問時之陳述無證據能力云云，尚難憑採。
三、證人楊青於檢察官偵訊時之陳述：
    按刑事訴訟法第159條之1所稱得為證據之被告以外之人於審
    判外向法官所為之陳述，及於偵查中向檢察官所為之陳述，
    立法者係以被告以外之人（含共同被告、共犯、被害人、證
    人等）因其陳述係在法官面前為之，故不問係其他刑事案件
    之準備程序、審判期日或民事事件或其他訴訟程序之陳述，
    均係在任意陳述之信用性已受確定保障之情況下所為，因此
    該等審判外向法官所為之陳述，應得作為證據；另以刑事訟
    法規定檢察官代表國家偵查犯罪、實施公訴，依法有訊問被
    告、證人、鑑定人之權，且實務運作時，偵查中檢察官向被
    告以外之人所取得之陳述，原則上均能遵守法律規定，不致
    違法取供，其可信性甚高，為兼顧理論與實務，而對被告以
    外之人於偵查中向檢察官所為之陳述，除顯有不可信之情況
    者外，得為證據。乃同法第159條第1項所謂得作為證據之「
    法律有規定者」之一，為有關證據能力之規定，係屬於證據
    容許性之範疇。而被告之反對詰問權，雖屬憲法第8條第1項
    規定「非由法院依法定程序不得審問處罰」之正當法律程序
    所保障之基本人權及第16條所保障之基本訴訟權，不容任意
    剝奪。但詰問權係指訴訟上被告有在公判庭當面詰問證人，
    以求發現真實之權利，應認被告具有處分權，非不得由被告
    放棄對原供述人之反對詰問權。此與證據能力係指符合法律
    所規定之證據適格，而得成為證明犯罪事實存在與否之證據
    資格，性質上並非相同。被告得以詰問證人，以被告或其辯
    護人在場為前提。上開得為證據之被告以外之人於審判外向
    法官所為之陳述及於偵查中向檢察官所為之陳述，就本案被
    告而言，事實上均難期有於另案法官審判外或檢察官偵查中
    行使反對詰問權之機會。從而，於事實審法院審判實務中，
    案內遇有此類未能賦予被告行使詰問權之供述證據，即應依
    刑事訴訟法第273條第1項第5款、第8款及第171條規定，於
    準備程序期日訊明、曉諭被告或其辯護人是否聲請傳喚該被
    告以外之人以踐行人證之調查程序，使被告或其辯護人針對
    該被告以外之人於審判外向法官及於偵查中向檢察官所為之
    陳述，有補足行使反對詰問權之機會。倘被告明示捨棄詰問
    者，應記明筆錄，以杜爭議。除有類如刑事訴訟法第159條
    之3所列各款之情形以外，均應傳喚該被告以外之陳述人到
    庭依法具結，給予被告或其辯護人詰問，或依同法第163條
    第1項、第167條之7規定為詢問之機會。此即刑事訴訟法第
    196條明定「證人已由法官合法訊問，且於訊問時予當事人
    詰問之機會，且陳述明確別無訊問必要者，不得再行傳喚」
    ，以與傳聞法則之理論相符，並與第159條之1規定相呼應。
    故上開尚未經被告行使詰問權之被告以外之人於審判外向法
    官所為之陳述及於偵查中向檢察官所為之陳述，應屬未經完
    足調查之證據，非謂無證據能力，不容許作為證據。否則，
    如被告以外之人於本案審判中所為之陳述，與其先前在另案
    法官審判外或檢察官偵查中所為之陳述不符時，既謂後者無
    證據能力，依同法第155條第2項規定，即應悉數摒除不用，
    僅能採取其於本案審判中之陳述作為判斷之依據，按之現行
    刑事訴訟法關於傳聞證據排除例外之規定，殊難謂為的論。
    於法院踐行詰問程序後，綜合該被告以外之人全部供述證據
    ，斟酌卷內其他調查之證據資料，本於經驗法則及論理法則
    ，作合理之比較而為取捨、判斷，此屬實質證據價值之自由
    判斷問題，要無所謂其證據價值自比審判外之陳述為高之可
    言（最高法院95年度台上字第6675號判決意旨及大法官會議
    解釋第582號解釋文及理由意旨可資參照）。查證人楊青前
    於檢察官偵訊時（即臺灣臺北地方法院檢查署90年度偵字第
    24493號卷第25頁至第28頁），非以證人身分傳訊，而以「
    關係人」名義傳訊到庭說明，然檢察官於庭訊前業已踐行刑
    事訴訟法第95條所定之告知義務（即告知犯罪嫌疑及所犯所
    有罪名、得保持緘默，無須違背自己之意思而為陳述、得選
    任辯護人、得請求調查有利之證據等權利告知），以維護其
    防禦權、緘默權、辯護權，無異以犯罪嫌疑人身分傳訊楊青
    ，是其身分既非證人，即與刑事訴訟法第158條規定「依法
    應具結」之要件不合，縱未命其等具結，純屬檢察官調查證
    據職權之適法行使，並無第158條之3不得作為證據規定之適
    用（最高法院96年度台上字第3527號判決可資參照）；本院
    審酌上開筆錄製作過程，並無違法取供或證明力明顯過低之
    瑕疵，且證人楊青所為陳述蓋係出於其真意，並無顯有不可
    信之情形，是依刑事訴訟法第159條之1第2項規定，證人楊
    青於檢察官偵訊時之陳述，自有證據能力；另原審嗣依檢察
    官之聲請，於審判期日傳喚證人楊青到庭具結陳述，並接受
    檢辯雙方交互詰問，此有原審審判筆錄可稽，要難謂被告之
    對質詰問權未受保障。被告之辯護人於原審主張證人楊青於
    檢察官偵訊時之陳述，未經被告對質，質疑該陳述不具證據
    能力云云，尚非可採。
四、末查，本判決以下所引用其餘被告以外之人於審判外作成之
    供述證據，公訴人、被告及其等辯護人明知有刑事訴訟法第
    159條第1項不得為證據之情形，而於本院準備程序、審判程
    序對其等證據能力均不予爭執，亦未於言詞辯論終結前聲明
    異議，本院審酌上開證據資料製作時之情況，尚無違法不當
    及證明力明顯過低之瑕疵，亦認為以之作為證據應屬適當；
    而其餘所依憑判斷之非供述證據，本院亦查無有何違反法定
    程序取得之情形，且各該證據均經本院於審判期日依法進行
    證據之調查、辯論，被告於訴訟上之防禦權，已受保障，故
    該等證據資料均有證據能力。
貳、實體部分：
一、訊據被告張紹華（原名張貴忠）固坦承其自90年3月1日起擔
    任普美爾公司總經理，然矢口否認有何違反銀行法及公平交
    易法之犯行，辯稱：當初是陳政膛引薦其去普美爾公司應徵
    總經理職務，由林媚虹（綽號「阿FAYE」）面試後任職，剛
    開始是在試用期內，公司業務內容就是多層次傳銷，但當初
    林媚虹告知普美爾公司推行之A計畫、D計畫（統稱動力消費
    回饋計畫）都已向行政院公平交易委員會報備過，且公司在
    89年間就成立、從事多層次傳銷，因此不知道普美爾公司推
    行之計畫係違法；而公司業務推廣文宣、計畫及公司財務等
    ，實際上都由林媚虹掌控，其僅負責向行政院公平交易委員
    會報備及督導員工，也不清楚公司A計畫、D計畫實際內容，
    原本即打算邊做邊學習，故其並非公司之實際負責人，而且
    任職4個月後，林媚虹怕其進一步了解公司核心事務就將其
    辭退云云。
二、經查：
（一）普美爾公司前於89年12月間承接迪歐斯興業股份有限公司
      （下稱迪歐斯公司）對外宣稱係經行政院公平交易委員會
      報備核准之傳銷公司，招攬不特定人加入該傳銷事業組織
      ，其經營型態及基本運作模式為：
  １、由參加人透過認購份數之方式，持續繳交費用，以認購「
      1 份」為最低加入條件，每單位費用為2200元（於90年5
      月前係1800元），亦可選擇多份，份數不限。認購多份者
      ，其日後「重複消費」（即參加人必須依加入時所選擇認
      購之份數重複繳費，連同首次認購，共須12次繳費）之額
      度須比照辦理，所能獲取之「消費回饋獎金」則呈倍數增
      加，此為「消費創業」即「D 計畫」；另尚有所謂「組織
      創業」，即購買「A計畫」每單位為1250元（1「APV」，
      於90年5月前係1000元），以組織發展方式獲取額外之獎
      金，亦可購買多單位，則有更多領取獎金之機會。然而參
      加人如未購買，而僅依「D計畫」進行「重複消費」，亦
      可得到「A計畫」單位，但不得僅加入「A計畫」。
  ２、上開「D 計畫」及「A 計畫」統稱為「動力消費回饋計畫
      」。「D 計畫」獎金又分為「消費回饋獎金」及「消費推
      薦獎金」。「消費回饋獎金」係指參加人按期繳交所認購
      份數之費用，且組織業績達到每期所訂標準時，即可自第
      3期開始領取回饋獎金，按以各期回饋金額而言，第5期以
      後回饋獎金即大於每份金額，至第9期以後，參加人所領
      取之回饋獎金總數開始大於所投入之金額，繳費滿12期後
      ，下2期參加人無須繳費，但如組織業績達到標準，仍可
      獲得獎金，稱為「年終分紅」及「全球分紅」。以每份
      1800元為例，12次繳交金額共計2萬1600元，共可領回7萬
      4100元之獎金。另「消費推薦獎金」係指參加人如介紹他
      人加入，即可獲取被介紹人每期繳交費用之10％。而「A
      計畫」又分為「組織回饋獎金」及「組織分紅獎金」。「
      A計畫」組織係以參加人所獲得之「A計畫」單位進行編排
      ，組織呈二線發展，每單位代表組織中1個位置，其排列
      規則以由上而下，由左而右為原則，由普美爾公司電腦公
      排。參加人可直接購買，或因加入「D計畫」在重複消費
      時，依照繳費份數而獲得「A計畫」單位，加入「A計畫」
      組織。其若介紹他人加入，該名下線所購買之「A計畫」
      單位、因為「D計畫」而產生之「A計畫」單位、或再為介
      紹他人加入而產生之單位，亦將構成該參加人組織之一部
      ；又因以電腦公牌，故上線參加人所獲得之「A計畫」單
      位，亦可能成為下線參加人組織之一部，每層單位個數以
      2之倍數成長。「組織回饋獎金」係指當參加人之單位個
      數（即「APV」）逢3以上單數時，即可領取230元獎金；
      至「組織分紅獎金」則係指當參加人超過31「APV」後，
      倘若組織業績達到15「APV」以上，且二線組織之任一邊
      大於6「APV」以上時，即可獲取1200元獎金。又參加人可
      衡量自身組織發展情形考慮加碼，即投入數倍金額，上限
      為100倍，加碼之後，領取標準及獎金額度亦隨之加倍。
  ３、又普美爾公司承接迪歐斯公司業務後，向行政院公平交易
      委員會報備商品包括廚具、營養保健食品、美容用品、清
      潔劑、飾品、寢具、消防器材等，但普美爾公司係依照參
      加人所認購或「重複消費」之份數決定應給付之金額，以
      「預收貨品款」科目開立發票，參加人繳費後即可取得「
      商品預訂單」，普美爾公司將依照參加人給付金額換算為
      積分（「PV」），比值為10比1 ，以每份1800元為例，即
      可換得180積分，商品預訂單上亦無商品價格，而係列載
      各項商品積分，參加人俟其累積積分達到各項商品所定之
      積分，再行換取商品，而無須事先預定。積分兌換之時限
      為1年，逾期作廢。又參加人所累積積分在直、旁系血親
      間或個人組織體系內可以轉讓。
  ４、截至90年7月份行政院公平交易委員會調查時，普美爾公
      司參加人數共3443人，其同年1至6月營業額呈遞增情形，
      由單月三千七百餘萬元增加至三億四千餘萬元，共計九億
      三千餘萬元；獎金發放比例則每月均維持在60％左右，以
      90年1月至5月而言，「消費回饋獎金」發放最高，約佔獎
      金總額75％，「組織獎金」（A計畫）及「消費推薦獎金
      」則分別占17％及8％。依據普美爾公司所提供予行政院
      公平交易委員會於90年1月至5月之出貨紀錄，出貨商品總
      積分值約為910萬分，即為參加人已使用之積分數，惟90
      年1月至5月間，該公司營業額約五億八千餘萬元，亦即參
      加人共可獲得約5800萬積分。
（二）關於普美爾公司上開經營型態，均為被告所不爭執（原審
      卷第35頁；本院卷第29頁反面），而被告就「A 計畫」、
      「D 計畫」之運作模式及獎金發放方式，亦於行政院公平
      交易委員會調查時（見臺灣高等法院檢察署90年查字第14
      2號卷第189頁至第191頁）及法務部調查局詢問時（臺北
      市調查處5-1卷第11頁正、反面；臺中市調查站2-1卷第9
      頁至第10頁）供陳明確，核與證人即參加人吳依珍、劉三
      賢、彭蔡寶貴、賴孝忠、劉敏夫、陳金鎮、雷朱玉雲、陳
      國鎮、祝大慶、胡萍、林淑閔、林米夫、陳林淑媛、翁壽
      莉分別於法務部調查局臺北市調查處、臺中市調查站或行
      政院公平交易委員會詢問時證述內容（見臺中地方法院檢
      查署90年度警聲搜字第175號卷第3頁至第4頁、第8頁至第
      10頁，90年度偵字第20187號卷第63頁至第65頁，91年度
      偵字第4596號卷第6頁，91年度他字第429號卷第7頁至第
      12頁，法務部調查局臺中市調查站調查卷2-1 卷第34頁至
      第35頁，法務部調查局臺北市調查處5-1號卷第33頁至第
      35頁、第39頁至第41頁，臺灣高等法院檢查署90年度發查
      字第142號卷第193頁至第211頁）相符，並有普美爾公司
      事業手冊（見灣高等法院檢察署90年度發查字第142號附
      件資料卷第17頁至第69頁）、動力消費回饋計劃（臺北市
      調查處5-2號卷第6頁至第8頁）、D計畫標準消費模式（臺
      北市調查處5-2號卷第9頁）、公司行政結構（臺北市調查
      處5-2號卷第10頁）、普達國際21世紀全新消費概念（臺
      北市調查處5-2號卷第11頁至第26頁、第40頁至第41頁）
      、D計畫與A計畫簡介資料（臺北市調查處5-2號卷第42頁
      、第43頁）、商品預訂單文宣資料（臺北市調查處5-2號
      卷第53頁至第55頁）、普美爾公司89年度及90年度應收帳
      款總額及預收貨款影本（臺北市調查處5-2號卷第214頁至
      第217頁）、普美爾公司89年12月至90年8月營業月報表影
      本（臺北市調查處5-2號卷第218頁至第282頁）、普美爾
      公司89及90年度總分類帳（臺北市調查處5-3全卷）、會
      員名冊（臺北市調查處5-4全卷、5-5卷第208頁至第229頁
      ），以及扣案之普美爾公司交易資料共9冊、廣告宣傳資
      料共2冊、客戶消費紅利資料1冊、普美爾公司帳冊資料9
      冊、客戶資料3冊、獎金明細7冊、介紹費明細3冊、會員
      名冊3冊、員工人事資料3冊、會議記錄3冊、入會申請書4
      冊、公告5冊、國際訂購單暨收據1冊、營業月報表2冊（
      詳見扣押物品編號91年度藍保管字第1659號、90年度綠保
      管字第1927號所示）可憑佐證，復經行政院公平交易委員
      會調查屬實，有該委員會90年8月16日（90）公處字第110
      號處分書（見臺灣高等法院檢查署90年度發查字第142號
      卷附件資料卷第3頁至第17頁）附卷足憑。綜上，此部分
      事實足堪認定。
（三）按公平交易法第8條第1項、第2項規定：「本法所稱多層
      次傳銷，謂就推廣或銷售之計畫或組織，參加人給付一定
      代價，以取得推廣、銷售商品或勞務及介紹他人參加之權
      利，並因而獲得佣金、獎金或其他經濟利益者而言」、「
      前項所稱給付一定代價，謂給付金錢、購買商品、提供勞
      務或負擔債務」，另公平交易法第23條規定：「多層次傳
      銷，其參加人如取得佣金、獎金或其他經濟利益，主要係
      基於介紹他人加入，而非基於其所推廣或銷售商品或勞務
      之合理市價者，不得為之」，是以實務上判斷涉案行為是
      否違反公平交易法第23條規定，須視多層次傳銷事業有無
      「參加人加入條件須繳交高額入會費，或加入之目的，主
      要在領取高額優渥之獎金、佣金，非為推廣、銷售商品或
      勞務之目的而加入，或傳銷事業組織藉由特定方法，作為
      獎金發放計算依據，參加人無庸推廣或銷售商品，僅需一
      再介紹他人加入」等情事，綜合判斷之。若加入者無庸推
      廣或銷售商品，僅需一再介紹他人加入，即可實現其經濟
      利益，即屬違反公平交易法第23條之規定。茲查：
  １、前開普美爾公司之傳銷制度及商品項目，係承接迪歐斯公
      司，屬於多層次傳銷事業，並於89年12月間向行政院公平
      交易委員會為變更報備在案，嗣於90年7月12日再申請變
      更報備等事實，業據證人即普美爾公司員工范勇吉於調查
      局詢問時證稱：其在普美爾公司擔任北區經理及執行顧問
      職務，負責公司與行政院公平交易委員會間行政公文業務
      ，普美爾公司在89年10月購買從事多層次傳銷事業之迪歐
      斯興業有限公司，並曾向行政院公平交易委員會報備更名
      等語（見法務部調查局臺北市調查處5-1號卷第18頁反面
      ），及證人即原迪歐斯公司負責人陳明璋於調查局詢問時
      證稱：原先經營之迪歐斯公司本即為合法多層次傳銷公司
      ，但因直銷業務經營狀況不佳，李桂心及王寶芝就主動希
      望購買，並更名為「普美爾國際股份有限公司」，當時有
      協助李桂心等人向公平交易委員會辦理報備完成，但不清
      楚普美爾公司營運實情等語（見同上卷第25頁、第26頁）
      明確，並有行政院公平交易委員會90年8月16日（90）公
      法字第02462號函暨所檢附90年8月16日公處字第110號處
      分書（見臺灣高等法院檢察署90年度查字第142號卷第1頁
      、附件資料卷第4頁、第10頁、第16頁）、原始報備之事
      業手冊（附件資料卷第18頁至第34頁）、90年7月12日變
      更報備之事業手冊（附件資料卷第35頁至第69頁）等資料
      在卷可憑，且本院觀諸普美爾公司推行之「A計畫」組織
      係以二線發展，每層組織單位呈二之倍數成長，組織單位
      除來自參加人認購或重複消費外，尚可經由參加人推薦他
      人加入、該他人所為認購或重複消費而成長，依由上而下
      、由左而右方式進行公排，參加人則依組織單位數之成長
      情形領取獎金，其行銷制度設計核與公平交易法所定「多
      層次傳銷」之要件相同，且參加人不得僅參加「A計畫」
      而須結合「D計畫」（甚至認購「D計畫」進行重複消費，
      即可獲贈「A計畫」單位），兩套制度非互相獨立，而「D
      計畫」獎金制度雖非以參加人組織代數或組織業績作為計
      算基礎，但仍須藉由參加人組織擴張始能運作（因「D計
      畫」獎金制度之正常運作，須每期銷售份數持續成長，但
      既有參加人不可能無窮盡重複投入資金，故其運作之維持
      ，勢將藉由新進參加人之加入），是「D計畫」獎金之分
      配基礎，仍與一般多層次傳銷無異，僅其分配方式上係採
      取「共享」之方式，從而，普美爾公司之運作模式係結合
      「A計畫」與「D計畫」，一方面利用「A計畫」提供參加
      人發展組織之誘因，一方面以「D計畫」之高報酬率、「
      只需消費、無須推薦」等訴求吸引參加人加入，亦即以人
      際網路之拓展方式為主軸，透過組織擴張（新進參加人之
      加入）來獲取獎金（報酬），普美爾公司之前開經營內容
      ，顯係參加人給付一定代價，以取得介紹他人加入之權利
      ，並因而獲得佣金、獎金等經濟利益，屬公平交易法第8
      條第1項所定之「多層次傳銷」，應可認定。
  ２、證人即普美爾公司臺中分公司組訓部副理楊青於調查局詢
      問及原審審理時證稱：其於89年12月間進入普美爾公司擔
      任講師，於90年6月中旬擔任該公司臺中分公司組訓部副
      理，負責對會員講課之業務；參加人參加「D計畫」之傳
      銷業務及附屬之「A計畫」，每次至少1口，每口繳交消費
      金額2200元，公司給予參加人220「PV」積分券（相當於
      220元），會員第1次消費一定要兌換商品，之後就未強制
      兌換而可以累積積分券兌換高值商品，第3次消費時可享
      有消費總金額10％之回饋金扣抵，第6次以後不須再繳費
      而可以享有分紅及累積積分券兌換商品之權利，12期期滿
      後13及14期仍可分紅，完成12次繳費後，回饋獎金為繳交
      費用之3倍以上，另若參加人介紹他人入股，每份介紹人
      可獲得所繳總額10％；參加人可換取的商品包括廚具、美
      容保養品及健康食品等，但參加人加入的主要目的是在領
      取回饋獎金及紅利，也就是主要是為了領取現金回饋，公
      司商品就當作附帶贈品等語（見臺北市調查處5-1號卷第
      13頁反面、第14頁正、反面、第15頁；臺中市調查站2-1
      號卷第22、23、24頁；原審卷第125頁反面），復參以前
      揭普美爾公司事業手冊所示關於「D計畫」、「A計畫」之
      簡介內容，可知參加人係依照個人組織中「A計畫」單位
      之成長情形領取「組織回饋獎金」及「組織分紅獎金」，
      其組織中「A計畫」單位可因介紹他人加入而成長，尚可
      透過電腦公排，僅需組織中不斷有新進人員被介紹加入，
      即可蒙受其利，故「A計畫」所含各項獎金，均具有「基
      於介紹他人加入」之性質；而「D計畫」之獎金制度，其
      中「消費推薦獎金」係參加人可取得所介紹之人繳費金額
      之10％，又稱為「介紹費」，顯具有「基於介紹他人加入
      」之性質，又關於「消費回饋獎金」，雖參加人不需發展
      組織即可取得，以每份1800元為例，12次繳交金額共計2
      萬1600元，共可領回7萬4100元之獎金，回饋獎金為繳交
      費用之3倍以上，然僅依參加人所繳費用，並無法支應本
      項獎金之發放，勢須有其他營收來源，本案普美爾公司既
      未能提出創造營收之具體途徑及成果，足見每期預定銷售
      份數亦必須經由新進人員加入始能完成，是關於「D計畫
      」獎金之發放，亦含有「基於介紹他人加入」之性質。
  ３、另證人即參加人劉敏夫於行政院公平交易委員會調查及於
      調查局詢問時證稱：只要初期繳交一些費用給普美爾公司
      就可加入，並換取積分，再用積分去換各種商品（如健康
      食品或廚具），大約4 個月後就不須繳費，因公司會按期
      發放回饋金，抵銷後就不用繳費，但可以持續累積積分和
      換商品，回饋金甚至高於當初繳交之本金，其認為就像買
      股票讓他增值一樣，所以就參加；公司有商品可以兌換，
      但每種產品是消費金額3 成左右的市值，如果單純以消費
      金額來換商品並不划算，因此其當初加入是因為公司有發
      回饋金，產品實際上為額外福利或贈品性質，沒兌換過商
      品等語（見臺灣高等法院檢察署90年查字第142號卷第19
      3頁反面、第194頁反面；臺北市調查處5-1卷第34頁）；
      證人即參加人陳金鎮、雷朱玉雲、胡萍亦均證稱：如果普
      美爾公司僅有公司訂購單上商品可供兌換，其等不會加入
      會員，當初認為公司制度最大賣點在於回饋金多，對商品
      較沒興趣，換到的商品有點像福利，也沒兌換過商品等語
      （見臺灣高等法院檢察署90年查字第142號卷第198頁、第
      200頁反面至第201頁、第211頁），均核與證人楊青上開
      所證參加人加入的主要目的是在領取回饋獎金及紅利，即
      主要是為了領取現金回饋，公司商品就當作附帶贈品等語
      相符，即被告於行政院公平交易委員會調查時及調查局詢
      問時亦供稱：參加人換取的各項商品，性質上比較接近贈
      品，他們主要的好處或加入目的是在領取回饋紅利等語（
      見臺灣高等法院檢察署90年查字第142號卷第185頁；臺中
      市調查站2-1卷第10頁）；復參以前揭行政院公平交易委
      員會處分書上所載：依普美爾公司所提供於90年1月至5月
      之出貨紀錄所示出貨商品總積分值約為910萬分（即參加
      人已使用之積分數），而同期該公司營業額約五億八千餘
      萬元（即參加人共可獲得約5800萬積分）等情，益徵普美
      爾公司之參加人使用積分提領商品之比例甚低，其等並非
      為推廣、銷售商品或勞務之目的而加入，重點仍在領取回
      饋金。
  ４、綜上等情觀之，可知普美爾公司回饋金之發放，係依據參
      加人是否按期繳交費用，至商品是否銷售、提貨，均非所
      問，亦即參加人所從事傳銷活動，僅在於按期繳交費用，
      及介紹他人加入並繳交費用，參加人無庸推廣或銷售商品
      ，公司所提供之廚具、健康食品等商品僅為參加人購買單
      位份數後，累積積分兌換之物品，性質上乃普美爾公司為
      使參加人繼續繳交各期費用之「促銷」、「搭贈」，而非
      為普美爾公司獲利之主要來源，構成「商品虛化」之現象
      ，堪認普美爾公司從事之傳銷方式（即D計畫、A計畫），
      係藉由多層次傳銷之經營方式，形式上雖有各項商品，惟
      參加人無庸推廣、銷售或購買，僅需按期繳交費用，甚至
      藉由介紹他人加入並繳交費用而使組織不斷成長，即可獲
      取獎金、佣金、回饋金等經濟利益，其從事之多層次傳銷
      確有違反公平交易法第23條之規定，至為灼然。
（四）再按「除法律另有規定者外，非銀行不得經營收受存款、
      受託經理信託資金、公眾財產或辦理國內外匯兌業務」，
      銀行法第29條第1項規定甚明。又銀行法第5條之1明定：
      「本法稱收受存款，謂向不特定多數人收受款項或吸收資
      金，並約定返還本金或給付相當或高於本金之行為」，所
      謂經營收受存款業務，係指為收受存款行為，並以之為業
      務加以經營而言；另93年2月4日修正前銀行法第125條所
      處罰非銀行經營收受存款業務，應以是否對多數人或不特
      定人為之，並以所收受存款之時間及金額，依社會上之一
      般價值判斷，認係經營業務者為認定標準；再者，銀行法
      第29條之1規定：「以借款、收受投資、使加入為股東或
      其他名義，向多數人或不特定之人收受款項或吸收資金，
      而約定或給付與本金顯不相當之紅利、利息、股息或其他
      報酬者，以收受存款論」，考其立法理由，係以78年7月
      17日立法當時社會上有所謂地下投資公司等係利用借款、
      收受投資、使加入為股東等名義，大量吸收社會資金，以
      遂行其收受存款之實，而經營其登記範圍以外之業務，為
      保障社會投資大眾之權益，及有效維護經濟金融秩序，實
      有將該脫法收受存款行為，擬制規定為收受存款之必要；
      違法吸收資金之公司，所以能蔓延滋長，乃在於行為人與
      投資人約定或給付與本金顯不相當之紅利、股息、利息或
      其他報酬，爰參考刑法第344條重利罪之規定，併予規定
      為要件之一，以期適用明確。查本件普美爾公司「A計畫
      」及「D計畫」參加人每單位、每期繳交1800元（後改為
      2200元）之金額，即可成為會員，自第3期開始領取回饋
      獎金，按各期回饋金額而言，第5期以後回饋獎金即大於
      每份金額，至第9期起參加人所領取之回饋金額總數開始
      大於所投入之金額，繳費滿12期後，下2期參加人無須繳
      費，但如組織達到標準，仍可獲得獎金，稱為「年終分紅
      」或「全球分紅」，換言之，以每份1800元為例，12次繳
      交共計2萬1600元，共可領回7萬4100元之獎金，其投資報
      酬率約為343％，則普美爾公司所約定紅利（回饋金），
      自與本金顯不相當。又普美爾公司之參與會員，其主要目
      的亦在於領取上開與本金顯不相當之紅利（回饋金），業
      如前述，且普美爾公司吸金之會員截至90年7月份行政院
      公平交易委員會調查時止，會員多達3443人，亦如前述；
      再者，自被告於90年3月1日擔任普美爾公司總經理之日起
      至同年8月27日止，普美爾公司於其設於彰化銀行臺中分
      行00000000000000號、彰化銀行西松分行00000000000000
      號、彰化銀行西松分行00000000000000號、合作金庫銀行
      松興分行0000000000000號、臺北銀行寶清分行000000000
      000號等帳戶內，共計吸收10億6229萬7836元之資金，亦
      有卷附普美爾公司吸收資金總額一覽表（臺北市調查處
      5-2號卷第283頁）、設於上開各銀行帳戶之資金統計表（
      同上卷第286頁至第287頁、第288頁至第299頁、第300頁
      至第313頁、第317頁、第320頁至第322頁）及往來明細表
      影本（同上卷第335頁至第346頁、第349頁至第357頁、第
      362頁、第367頁至第369頁）附卷足憑，而被告對上開情
      節亦均不爭執，是普美爾公司所為已該當於向不特定多數
      人收受款項或吸收資金，足認普美爾公司確有違反銀行法
      第29條第1項之行為。
（五）又按公平交易法第35條第2項係以違反同法第23條規定之
      「行為人」為規範對象，易言之，只要係多層次傳銷事業
      之主體負責人，或雖非主體負責人然擔任傳銷事業重要職
      務或屬於傳銷組織之高聘參加人，或與傳銷事業合意決定
      重大之營運事項，或積極參與傳銷組織擴散，或領得高額
      獎金不法經濟利益，經綜合判斷而可認定與傳銷事業負責
      人就違反公平交易法第23條之違法多層次傳銷行為有犯意
      聯絡、行為分擔者，均屬上開條文所定之「行為人」。再
      者，93年2月4日修正前銀行法第125條第3項規定「法人犯
      前2項之罪者，處罰其行為負責人」，係指因法人負責人
      有違反銀行法第29條第1項規定之行為，始予以處罰，並
      非代罰或轉嫁性質，且該條文所稱之「行為負責人」，係
      指實際參與違法吸金決策之公司負責人而言，如非公司負
      責人則以知情而參與吸金決策或執行吸金業務者為限，始
      得論以共同正犯，有最高法院82年度臺上字第3931號、84
      年度臺上字第2932號判決意旨可資參照。經查：
  １、普美爾公司之登記負責人係黃乙真（原名黃麗瑛），有卷
      附普美爾公司經濟部公司執照、經濟部商業司之公司登記
      資料庫查詢系統資料（影本）（見臺灣高等法院檢察署90
      年度查字第142號附件資料卷第1頁至第2頁）附卷足憑，
      又黃乙真並未實際參與公司經營乙節，業據證人黃乙真、
      楊青、范勇吉供陳在卷（見臺北地方法院檢查署96年度偵
      字第2729號卷第14頁至第15頁、第19頁至第21頁、第54頁
      至第55頁，臺北市調查處5-1卷第14頁、第19頁），而被
      告亦供稱：陳政膛是用人頭黃乙真登記為普美爾公司之負
      責人，其未見過黃乙真等語（臺中市調查站2-1卷第7頁；
      臺北地方法院檢查署98年度偵字第1960號卷第16頁；臺北
      地方法院檢查署90年度偵字第24493號卷第18頁反面至第
      19頁），復參以我國公司行號之登記負責人與真正負責營
      運之實際負責人有別而僅係掛名性質之情況，所在多有，
      是登記名義人黃乙真確非普美爾公司之實際負責人，應可
      認定。
  ２、被告於調查局詢問及檢察官偵訊時供稱：伊接任普美爾公
      司總經理之前，由香港籍之李桂心負責臺灣地區業務，於
      89年12月間普美爾公司所屬之普達國際集團在香港地區遭
      警方以違法吸金取締，李桂心怕在臺灣地區亦遭取締，於
      90年2 月間離臺後即未再返臺，伊自90年3 月1 日受陳政
      膛聘請擔任普美爾公司總經理，彼此商議月薪美金5000元
      ，負責簽署公司公告、代表公司與行政院公平交易委員會
      、司法機關交涉及監督各區經理執行會員招攬等業務，但
      仍受林媚虹指揮、監督，自90年6月起開始對會員演講並
      闡述公司經營理念以加強客戶認識普美爾公司之文化，俾
      使公司所推出之各項業務能得到會員之支持及加入，而范
      勇吉是伊請來擔任普美爾公司之北區經理，後來改請他擔
      任執行顧問，黃財則擔任北區分公司經理，與臺中分公
      司之羅珮瑛、楊青等均負責會員招攬業務等語（臺中市調
      查站2-1卷第6頁、第8頁；臺北市調查處5-1卷第2頁、第
      10頁；臺北地方法院檢察署90年度偵字第24493號卷第18
      頁反面、第19頁反面）；另證人即普美爾公司臺中分公司
      組訓部副理楊青於調查局詢問、檢察官偵訊時證稱：迪歐
      斯公司轉換為普美爾公司後，仍由李桂心擔任總經理，直
      至90年2月李桂心返回香港後，即未再到公司任職，至90
      年3月間張紹華總經理到任後，即在同年3月底、4月初改
      派羅珮瑛為市場部經理，並於同年6月中旬任命伊擔任普
      美爾公司臺中分公司組訓部副理，負責對會員講課之業務
      ，公司之業務推行係由張紹華及綽號「阿Faye」之馬來西
      亞籍女子（按即林媚虹）下決策，張紹華自90年3月開始
      即為普美爾公司負責人，90年8月間因新聞媒體報導後，
      張紹華即通知公司人員暫停上班等語（臺北市調查處5-1
      卷第14頁正、反面、第15頁；臺中市調查站2-1卷第22頁
      、第23頁；臺北地檢署90年度偵字第24493號卷第26頁）
      ；證人即普美爾公司臺中分公司市場部經理羅珮瑛於調查
      局詢問時證稱：李桂心回香港後，張紹華總經理即將伊降
      調為臺中分公司市場部經理，負責整合會員及教育訓練工
      作，普美爾公司於90年2月之前是由李桂心負責，之後則
      由張紹華負責，其2人皆由香港之陳政膛任命擔任普美爾
      公司臺灣區負責人，關於公司推行「動力消費回饋計畫」
      所吸收之會員人數及總金額，只有張紹華與林媚虹等人才
      清楚等語（臺北市調查處5-1卷第16頁反面至第17頁；臺
      中市調查站2-1卷第28頁、第29頁）；證人即普美爾公司
      執行顧問范勇吉於調查局詢問時證稱：90年4月初，張紹
      華邀請伊進入普美爾公司擔任該公司北區經理，至90年6
      月1日改派為執行顧問，負責普美爾公司與行政院公平交
      易委員會間之行政及公文業務，公司登記負責人為黃麗瑛
      ，但伊未見過其人，公司決策主要由張紹華負責，資金調
      度及運用皆由綽號「阿Faye」之馬來西亞籍女子（按即林
      媚虹）負責等語（臺北市調查處5-1卷第18頁反面、第19
      頁）；證人即普美爾公司講師謝若東於調查局詢問時證稱
      ：90年2月間李桂心回香港後，總經理改由張紹華擔任，
      伊於90年6月間應普美爾公司北區分公司經理黃財之請
      託擔任普美爾公司講師，並未支薪，純粹是義務性對新加
      入及待加入之會員講授個人從事傳銷工作之經驗，而張紹
      華每周對會員上課時皆向會員保證若業績達到2億元以上
      ，他要擺流水席請客之類的承諾來激勵會員衝業績，且他
      所領月薪達23萬元以上，另領有業績獎金，所以應有實際
      負責公司之業務等語（臺北市調查處5-1卷第44頁正、反
      面）；證人即普美爾公司電腦部經理陳繹吉於調查局詢問
      時證稱：普美爾公司全球總公司負責人為馬來西亞人陳政
      膛，曾來公司臺中營業處視察2次，臺中營業處的主要負
      責人為「阿Faye」（按即林媚虹），總經理張紹華亦為公
      司的實際負責人等語（臺中市調查站2-1卷第55頁）；證
      人即負責普美爾公司臺中分公司文書業務之曾懿德於原審
      審理時證稱：其主管是臺中分公司市場部經理羅珮瑛，公
      司內的事務須向羅珮瑛報告，有時羅珮瑛會向伊表示資料
      要給「阿Faye」（按即林媚虹）或總經理張紹華看過等語
      （原審卷第154頁反面）。互核被告與前揭證人所述情節
      ，復佐以卷附90年3月26日普美爾公司臺中分公司各部門
      業務週會會議紀錄（經原審蒞庭檢察官提示後，證人曾懿
      德證稱該紀錄係其所繕打，且記載內容與實際開會情形相
      符，見原審卷第156頁）就羅珮瑛經理報告部分載明：「
      即日起，除例行排休之外，凡請假一律填寫請假單，交給
      懿德彙總，每日向張總報告出勤狀況」、「每日主管會議
      必須落實實行，地點在張總經理辦公室，由懿德作紀錄」
      等語（臺北市調查處5-2卷第189頁），及卷附普美爾公司
      90年6月份課程表註明「張總時間」（臺北市調查處5-1卷
      第46頁。經原審提示後，證人楊青證稱課程表上若有排總
      經理時間，就由總經理張紹華來跟會員講課等語，見原審
      卷第129頁），以及卷附普美爾國際事業DM載明「臺灣普
      美爾總經理張貴忠的經營理念」（臺中市調查站2-1卷第
      44頁）、以被告名義發布之普美爾公司90年5月26日公告
      載明「A計畫獎金發放日、增值日、D計畫重覆消費日、介
      紹費發放日」（臺北市調查處5-2卷第31頁）等情，另參
      以普美爾公司分別於90年4月17日匯款184萬2733元予被告
      及於90年5月18日（2筆）、90年7月16日開立面額200萬元
      、32萬15元、113萬元之支票自彰化銀行臺中分行存入被
      告設於彰化銀行西松分行0000000000 0000號之支票存款
      帳戶內，有匯款單影本1紙及存款憑條影本3紙在卷可稽（
      臺北市調查處5-1卷第7、8頁），及普美爾公司臺中分公
      司、高雄分公司均於90年5月23日辦妥公司設立登記、並
      均以被告張紹華為該2分公司之經理人，亦有臺北市政府
      建設局90年5月22日北市建商二字第90280646號函、90 年
      5月23日北市建商二字第90280644號函附卷足憑（見臺北
      市政府建設局第1科普美爾公司案卷影本），足徵被告確
      自90年3月1日起，擔任普美爾公司總經理，並自90年5月
      23日普美爾公司臺中分公司、高雄分公司設立登記之日起
      ，兼任該2分公司之經理，負責普美爾公司在臺灣地區全
      部業務之推廣及人事管理，依公司法第8條第2項之規定，
      為普美爾公司負責人；且其確有參與該公司以多層次傳銷
      之方式招攬不特定人進行投資之營運決策，並主導該公司
      之人事、多層次傳銷業務之行銷、獎金分配及發放方式，
      及在普美爾公司設於臺北市○○○路73號12樓之公司會議
      室及臺中、高雄分公司等營運地點，定期辦理傳銷說談會
      ，向不特定之民眾推廣普美爾公司之傳銷計畫並說明其基
      本運作模式，同時向普美爾公司領有高額之報酬，復為93
      年2月4日修正前銀行法第125條第3項所定之公司行為負責
      人，亦為公平交易法第35條第2項所定違反同法第23條多
      層次傳銷禁止規定之行為人，彰彰明甚。又依被告及前揭
      證人所述，可知陳政膛為普美爾公司汶萊總部董事長，負
      責該公司在亞洲地區全部業務之推廣及人事管理，而林媚
      虹（綽號「阿Faye」）係陳政膛妻子之胞姊，負責普美爾
      公司在臺灣地區之全部業務及資金調度，渠2人並與被告
      共同參與該公司以多層次傳銷之方式招攬不特定人進行投
      資之營運決策，並主導該公司之人事、多層次傳銷業務之
      行銷、獎金分配及發放方式；黃財為普美爾公司北區業
      務經理，負責該公司臺北地區業務之推廣；羅珮瑛於90年
      5月前為普美爾公司臺中分公司市場部經理，楊青於90年6
      月中旬前擔任普美爾公司臺中分公司講師，於6月中旬後
      為該公司臺中分公司組訓部副理，均負責傳銷計畫之推廣
      及對傳銷事業之參加人從事教育訓練等工作，足見被告與
      陳政膛、林媚虹、黃財、羅珮瑛、楊青及其餘姓名年籍
      不詳而於普美爾公司實際從事多層次傳銷吸金業務之成年
      人，就違反銀行法第29條第1項、公平交易法第23條規定
      之犯行，彼此間有犯意聯絡與行為分擔，亦甚為灼然。
  ３、證人楊青雖於原審審理時證稱：其任職沒多久，普美爾公
      司總經理就換成被告，但被告不是每天都會進臺中分公司
      辦公室，大約1 星期可能進來1 、2 次，後來「阿Faye」
      私底下詢問其擔任公司組訓部副理職務之意願，之後被告
      才與之洽談後任命；公司資金之掌控由「阿Faye」負責，
      其所屬之業務部門主要係由市場部經理羅珮瑛掌理，除非
      市場部經理不在且總經理在辦公室時，就會跟總經理報告
      ，公司如果有新計畫推出，多是由香港公司派人過來講解
      、推廣，任職期間曾參加過公司舉辦之說明會，主要邀請
      會員到場，由香港過來的經銷商向會員講解一些制度，如
      果有安排被告演講的時間，才會請被告到場；平常閒聊時
      大家都會說「阿Faye」是公司主管，在其認知中從香港派
      來的人比在臺灣的總經理要來得有實權等語（原審卷第12
      4頁、第126頁至第129頁），然其上開所述公司任命其擔
      任臺中分公司組訓部副理之過程，及普美爾公司臺中分公
      司之主要負責人，均與其於調查局詢問時所述不符，亦與
      證人羅珮瑛、范勇吉、謝若東、陳繹吉於調查局詢問時所
      述情節相扞格，已難遽信，況證人楊青既供證於市場部經
      理羅珮瑛不在時有些事務須向被告報告，亦難認被告於普
      美爾公司內毫無實權；又證人范勇吉雖於本院審理時證稱
      ：被告是總經理，但1星期只見他1次，其認為被告並非實
      際經營者，公司相關之業務均由1位講廣東話之女性決定
      ，被告僅要伊處理與行政院公平交易委員會交涉所需之資
      料等語（本院卷第95頁），惟其此部分證述，亦與其於調
      查局詢問時所述：公司決策主要由被告張紹華負責，資金
      調度及運用皆由綽號「阿Faye」之馬來西亞籍女子（負責
      等語，及證人楊青、羅珮瑛、謝若東、陳繹吉於調查局詢
      問時所述情節相牴觸，自難憑採，且其既自承其進入普美
      爾公司之職位係由被告所賦予（本院卷第95頁），足見被
      告於普美爾公司具有人事任命權，實難認被告非該公司之
      實際負責人；另證人即普美爾公司臺北分公司員工余媛玲
      雖於原審審理時證稱：在普美爾公司任職期間不清楚公司
      總經理是何人，也沒印象見過總經理或在庭被告，工作期
      間如果有問題就找主管呂育芬，呂育芬再上面的主管是一
      位操香港口音、綽號「阿Miu」之女子，「阿Faye」則為
      「阿Miu」之主管，不定期會到臺北分公司交代事情等語
      （原審卷第182頁反面、第183頁反面、第184頁），惟若
      證人余媛玲確未見過或不認識被告，亦不知公司總經理係
      何人，豈有可能於調查局詢問時明確證稱普美爾公司總經
      理係被告張紹華（臺北市調查處5-1卷第49頁反面、第50
      頁）？足見其於原審審理時所述，不足採信；再者，證人
      曾懿德雖於原審審理時證稱：其工作大多由羅珮瑛直接交
      代，有時候則由臺北分公司打電話交代，但只要「阿Faye
      」有進辦公室，什麼事情大家都要聽她的，資料處理完也
      要讓「阿Faye」確認過後才行，感覺好像都是外籍人士在
      掌控，課程表或是說明會之文宣資料，大多是給羅珮瑛或
      楊青審核，很少會給總經理看過等語（原審卷第155頁、
      第157頁），惟其既同時證稱：有時羅珮瑛會向伊表示資
      料要給「阿Faye」或總經理張紹華看過等語（原審卷第
      154頁反面），且承認其所繕打之會議紀錄確有載明羅珮
      瑛有交代請假單由其彙總後每日向被告報告出勤狀況，復
      由被告主持主管會議之情，並證稱該會議紀錄所載與實際
      開會情形相符（見原審卷第156頁），已堪認被告確有掌
      理普美爾公司所經營之多層次傳銷業務及公司之人事，被
      告確為普美爾公司之實際負責人，而關於對證人曾懿德工
      作之指示、或課程表、說明會之文宣資料，係因職務分層
      負責之故，當未必每件均須由被告交代或審核，尚難僅以
      上開事項大多由羅珮瑛或楊青交代、審核之情，即遽認被
      告並無實權；至證人即普美爾公司臺北分公司會計主任呂
      育芬雖亦於原審審理時證稱：90年間到普美爾公司擔任會
      計主任，是由一位香港籍人士「阿Faye」面試，財務部所
      有事情、資金調度等都是「阿Faye」做主處理，有問題也
      是詢問「阿Faye」，被告是公司總經理，但不是每天都會
      到臺北分公司，也不清楚被告負責什麼工作等語（原審卷
      第115頁反面、第116頁正、反面、第117頁反面、第118頁
      正、反面），然亦因公司職務係分層負責之故，被告不負
      責公司之資金調度、甚至未每天前往臺北分公司等情，均
      不足以認定被告並非普美爾公司之實際負責人，是證人呂
      育芬上開於原審審理時所述，亦難資為被告有利之認定。
  ４、關於普美爾公司分別於90年4月17日匯款184萬2733元予被
      告及於90年5月18日（2筆）、90年7月16日開立面額200萬
      元、32萬15元、113萬元之支票自彰化銀行臺中分行存入
      被告設於彰化銀行西松分行00000000000000號之支票存款
      帳戶內乙節，被告先於調查局詢問時供稱：32萬15元為其
      薪資，其他部分則為其在馬來西亞期間投資普美爾公司
      600萬元之金額，而在上述期間由陳政膛分批返還的款項
      （臺北市調查處5-1卷第3頁），惟嗣於檢察官偵訊時改稱
      ：因之前曾於89年10月、11月間在泰國賣馬幣大約60萬元
      （折合新臺幣約五百餘萬）之美容保養品給陳政膛，這些
      款項是陳政膛交代林媚虹存入其帳戶內所支付的貨款（臺
      北地方法院檢察署90年度偵字第24493號卷第20頁正、反
      面），迄原審審理時又否認其有開戶（原審卷第186頁反
      面）云云，前後所供不一，已見情虛；而經本院向彰化銀
      行西松分行函查結果，被告確有於90年5月8日於該行開立
      上開支票存款帳戶，有該行99年10月28日彰西松字第0992
      395號函在卷可稽（本院卷第103頁），被告雖於調查局詢
      問時先陳稱：除32萬15元為其薪資外，其餘部分為其在馬
      來西亞期間投資普美爾公司600萬元之金額，而在上述期
      間由陳政膛分批返還的款項，然若被告確有於擔任普美爾
      公司總經理之前在馬來西亞投資該公司600萬元，理應按
      期分紅，豈有於公司仍在營運期間，且於其擔任總經理後
      營業額較之前大幅增加之情形下（參行政院公平交易委員
      會處分書第6頁，附於臺北市調查處5-1卷第61頁），由陳
      政膛將其出資之金額予以返還之理？又倘如被告於檢察官
      偵訊時所述，上開4筆款項係其前曾於89年10月、11月間
      在泰國賣馬幣大約60萬元（折合新臺幣約五百餘萬）之美
      容保養品給陳政膛，由陳政膛交代林媚虹存入其帳戶內所
      支付的貨款，被告又豈有遲至90年4月至7月間始予收受之
      理？況被告自承於89年10月始經友人介紹認識陳政膛（臺
      北地方法院檢察署90年度偵字第24493號卷第20頁反面）
      ，則於彼此初識之情況下，被告竟能出售價值五百餘萬元
      之美容保養品予陳政膛，且直至半年多後始向陳政膛收受
      貨款，顯與常情相悖，益徵被告上開所辯，均係為圖卸責
      而出於臨訟杜撰，委無足採；應認上開4筆款項，確係被
      告擔任普美爾公司總經理所獲之報酬。再者，依卷附普美
      爾公司之員工薪資表所示，為該公司主管級之羅珮瑛、楊
      青、黃財等人，每月薪資加計獎金不過6萬元左右，前
      任總經理李桂心亦不過12萬元（臺北市調查處5-2卷第80
      頁），苟如被告所稱其僅在試用期內，且並非普美爾公司
      之實際負責人，又豈有不定時即得輕易自該公司獲取數百
      萬元報酬之理？被告另稱：其原本即打算邊做邊學習，於
      任職4個月後，林媚虹怕其進一步了解公司核心事務就將
      其辭退云云，然此與卷附被告之辭呈顯示其於90年8月間
      始主動向普美爾公司請辭（臺北市調查處5-2卷第39頁）
      ，且其於本件案發後仍與臺北市政府聯繫辦理臺中分公司
      廢止登記（參臺北市政府建設局第1科普美爾公司案卷影
      卷）等情不符，更足徵被告並無所謂被試用之情，其確係
      普美爾公司之實際負責人，至為灼然。
  ５、被告另辯稱：當初林媚虹告知普美爾公司推行之A計畫、D
      計畫（統稱動力消費回饋計畫）都已向行政院公平交易委
      員會報備過，且公司在89年間就成立、從事多層次傳銷，
      因此不知道普美爾公司推行之計畫係違法云云，惟查，被
      告於調查局詢問時業已自承：伊接任普美爾公司總經理之
      前，由香港籍之李桂心負責臺灣地區業務，於89年12月間
      普美爾公司所屬之普達國際集團在香港地區遭警方以違法
      吸金取締，李桂心怕在臺灣地區亦遭取締，於90年2月間
      離臺後即未再返臺，其隨即於同年3月接任普美爾公司總
      經理等語（臺中市調查站2-1卷第6頁），足見被告於接任
      普美爾公司總經理時，已明知該公司所經營之多層次傳銷
      業務係屬違法，其此部分所辯，亦屬飾卸之詞，委無足採
      。又被告於90年3月1日接任普美爾公司之總經理時，該公
      司關於「A計畫」、「D計畫」之傳銷作業制度雖已建立、
      實行，足認該制度設計並非被告所為，然被告於進入該公
      司後，既有參與該公司之營運決策，並主導該公司之人事
      、多層次傳銷業務之行銷、獎金分配及發放方式，則縱令
      被告並非上開傳銷作業制度之創始者、設計者，仍無解於
      其為93年2月4日修正前銀行法第125條第3項所定之「公司
      行為負責人」及公平交易法第35條第2項所定違反同法第
      23條多層次傳銷禁止規定之「行為人」。
  ６、證人即彰化銀行臺中分行職員李祐成於調查局詢問時證稱
      ：普美爾公司於彰化銀行臺中分行所開立之活期儲蓄存款
      帳戶（帳號：00000000000000號），自90年3月1日起至同
      年8月28日止有多筆大額現金提領、匯款，其中提領現金
      超過150萬元部分，登記資料多係被告張紹華等語（臺中
      市調查站2-2卷第2頁），並有前開帳戶開戶及交易往來明
      細資料、一定金額（150萬元）以上通貨交易登記表、存
      款憑條、匯款申請書等在卷可證（見同上卷第8頁至第224
      頁），嗣經原審依被告聲請傳訊證人李祐成到庭，其於原
      審審理時結證：90年間普美爾公司確有與彰化銀行臺中分
      行往來，印象中多是會計小姐來銀行辦理存提款，有看過
      被告，但不是來跑銀行業務；當時如果存提超過150萬元
      ，依規定須辦理登記，是登記到銀行臨櫃辦理人之身分資
      料，但如果客戶有需求，銀行也會派員去客戶處收款，就
      會登記公司會計小姐或在場任何一個可以代表公司之人，
      如果會計小姐表示依照負責人指示，就會登記負責人之資
      料；其有到過普美爾公司臺中辦公室收款，有遇過這樣的
      情況，也知道銀行曾派過保全或是其他人員到普美爾公司
      收款等語（原審卷第162頁反面至第164頁），是依證人李
      祐成所述，固不能以一定金額（150萬元）以上通貨交易
      登記表上登記交易人資料係被告，即據此推認係被告決定
      提領、動用該些款項而有公司資金調度之決定權限；惟查
      ，普美爾公司之資金係由林媚虹負責調度，業據證人范勇
      吉、楊青、呂育芬供證明確，且被告係參與該公司以多層
      次傳銷之方式招攬不特定人進行投資之營運決策，並主導
      該公司之人事、多層次傳銷業務之行銷、獎金分配及發放
      方式，均業如前述，是縱令實際決定提領、動用上開款項
      之人並非被告，亦無解於被告係普美爾公司實際負責人之
      事實，證人李祐成上開於原審審理時所為之證述，自不足
      資為被告有利之認定。
三、被告具狀請求傳喚證人羅珮瑛，以證明其僅負責辦理說明會
    之業務，既不涉資金，亦不涉決策，並非公司之實際經營者
    ，且並無實權調任羅珮瑛之職務；另檢察官亦請求傳喚證人
    羅珮瑛，以證明被告確實係普美爾公司之實際負責人，惟證
    人羅珮瑛經本院合法傳喚未到庭，有送達本院99年10月26日
    審判程序傳票之送達證書2紙附卷足憑（本院卷第90頁、第
    91頁），嗣被告及檢察官於本院99年10月26日審判程序中，
    均捨棄再度傳喚證人羅珮瑛（本院卷第96頁），且本院認被
    告有參與普美爾公司以多層次傳銷之方式招攬不特定人進行
    投資之營運決策，並主導該公司之人事、多層次傳銷業務之
    行銷、獎金分配及發放方式，此部分待證事實已臻明瞭，故
    無再予傳喚之必要。至辯護人另為被告請求本院向彰化銀行
    臺中分行函查被告於90年間於該行所開設支票存款帳戶及活
    期儲蓄存款帳戶之帳戶紀錄，以證明上開帳戶之款項係被告
    之薪資、請陳政膛代銷貨物之費用及由公司返還被告所代墊
    之行政上雜支費用等，經本院向彰化銀行臺中分行函查結果
    ，該行覆以被告並未於該行開設帳戶，有彰化銀行臺中分行
    99年10月18日彰臺中字第0992476號函在卷可稽（本院卷第
    101頁），另據彰化銀行西松分行覆稱：被告於90年5月8日
    於該行僅開立支票存款帳戶，亦有該行99年10月28日彰西松
    字第0992395號函附卷足憑（本院卷第103頁）。因本院認普
    美爾公司分別於90年4月17日匯款184萬2733元予被告及於90
    年5月18日（2筆）、90年7月16日開立面額200萬元、32萬15
    元、113萬元之支票自彰化銀行臺中分行存入被告設於彰化
    銀行西松分行00000000000000號之支票存款帳戶內，該4筆
    款項係被告擔任普美爾公司總經理所獲之報酬，已足徵被告
    確係普美爾公司之實際負責人，業如前述，而被告於上開帳
    戶往來之其餘款項是否另有如辯護人上開主張之其他性質與
    用途，均與判斷被告是否係普美爾公司之實際負責人無涉，
    本院認並無再向彰化銀行西松分行調取被告上開支票存款帳
    戶往來明細之必要。
四、綜上所述，被告就普美爾公司違反銀行法第29條第1 項、公
    平交易法第23條部分，其確為93年2月4日修正前銀行法第
    125條第3項所定之公司行為負責人，亦為公平交易法第35條
    第2項所定違反同法第23條多層次傳銷禁止規定之行為人，
    其上開所辯，無非卸責之詞，均無足採。是本件事證明確，
    被告犯行洵堪認定，應依法論科。
五、查被告行為後，銀行法第125條第1項業於93年2月4日修正公
    布，並於同年月6日生效，修正前銀行法第125條第1項係規
    定：「違反第29條第1項規定者，處3年以上10年以下有期徒
    刑，得併科新臺幣1億元以下罰金」，修正後即現行銀行法
    第125條第1項則規定：「違反第29條第1項規定者，處3年以
    上10年以下有期徒刑，得併科新臺幣1千萬元以上2億元以下
    罰金。其犯罪所得達新臺幣1億元以上者，處7年以上有期徒
    刑，得併科新臺幣2千5百萬元以上5億元以下罰金」，而本
    件普美爾公司自90年3月1日起至同年8月27日止，共計吸收
    10億6229萬7836元之資金，是經比較上開修正前後之規定，
    自以修正前之規定較有利於被告。又被告行為後，刑法業於
    94年2月2日修正公布，並於95年7月1日施行。按行為後法律
    有變更者，適用行為時之法律，但行為後之法律有利於行為
    人者，適用最有利於行為人之法律，現行刑法第2條第1項定
    有明文。此條規定乃與刑法第1條罪刑法定主義契合，而貫
    徹法律禁止溯及既往原則，係規範行為後法律變更所生新舊
    法律比較適用之準據法，是刑法第2條本身雖經修正，但刑
    法第2條既屬適用法律之準據法，本身尚無比較新舊法之問
    題，應一律適用裁判時之現行刑法第2條規定以決定適用之
    刑罰法律。又本次刑法修正之比較新舊法，應就罪刑有關之
    共犯、未遂犯、想像競合犯、牽連犯、連續犯、結合犯，以
    及累犯加重、自首減輕暨其他法定加減原因（如身分加減）
    與加減例等一切情形，綜其全部罪刑之結果而為比較（最高
    法院95年5月23日著有95年度第8次刑庭會議決議參照）。經
    查：
（一）被告為上開違反銀行法第29條第1項、公平交易法第23條
      規定之行為後，93年2月4日修正前銀行法第125條第3項、
      第1項及公平交易法第35條第2項之法定罰金刑最低度部分
      ，依修正後之刑法第33條第5款規定，已將原罰金刑最低
      額度銀元1元（即新臺幣3元），提高為新臺幣1千元，且
      以百元計算之，是修正後之規定並非較有利於被告。
（二）刑法第28條共同正犯之規定，於修正前規定為：「二人以
      上共同實施犯罪之行為者，皆為正犯」，修正後則規定為
      ：「二人以上共同實行犯罪之行為者，皆為正犯」，本條
      之修正理由係為排除陰謀共同正犯、預備共同正犯於本條
      所規定之正犯之外，已限縮刑法共同正犯之範圍，屬法律
      變更，惟被告就其違反銀行法第29條第1項、公平交易法
      第23條規定之犯行，無論依修正前或修正後之規定，均構
      成共同正犯，是修正後之規定並未較有利於被告。
（三）綜上，揆諸前揭最高法院決議及修正後刑法第2條第1項之
      規定，綜合被告上開違反銀行法第29條第1項、公平交易
      法第23條規定之全部罪刑結果而為比較，被告行為後修正
      施行之刑法並非較為有利，本件應適用被告行為時即本次
      修正前刑法之相關規定。
六、核被告所為，係違反銀行法第29條第1 項及公平交易法第23
    條之規定，應分別依93年2月4日修正前銀行法第125條第3項
    、第1項及公平交易法第35條第2項之規定處罰。又按刑事法
    若干犯罪行為態樣，本質上原具有反覆、延續實行之特徵，
    立法時既予特別歸類，定為犯罪構成要件之行為要素，則行
    為人基於概括之犯意，在密切接近之一定時、地持續實行之
    複次行為，倘依社會通念，於客觀上認為符合一個反覆、延
    續性之行為觀念者，於刑法評價上，即應僅成立一罪，學理
    上所稱「集合犯」之職業性、營業性或收集性等具有重複特
    質之犯罪均屬之；再銀行法第29條所謂之業務，係指反覆同
    種類行為為目的之社會活動而言，同一人在同一處所，違反
    銀行法規定而經營銀行業務，應不得再以連續犯論處（最高
    法院95年度臺上字第1079號、93年度臺上字第2588號判決意
    旨參照）。是被告自90年3月1日起至同年8月27日止，先後
    多次非銀行而辦理收受存款業務及違反公平交易法第23條之
    多層次傳銷行為，依社會客觀通念，均符合一個反覆、延續
    性之行為觀念，均屬集合犯之實質上一罪關係，應各包括以
    一罪論。被告與陳政膛、林媚虹、黃財、羅珮瑛、楊青及
    其餘姓名年籍不詳而於普美爾公司實際從事多層次傳銷吸金
    業務之成年人，就違反銀行法第29條第1項、公平交易法第
    23條規定之犯行，彼此間有犯意聯絡與行為分擔，自應依修
    正前刑法第28條之規定論以共同正犯。又被告以一行為同時
    觸犯93年2月4日修正前銀行法第125條第3項、第1項之罪及
    公平交易法第35條第2項之罪，為想像競合犯，應依刑法第
    55條之規定從一重之93年2月4日修正前銀行法第125條第3項
    、第1項之罪處斷（按刑法第55條關於想像競合犯之規定，
    於95年7月1日修正施行後增列第55條但書，乃法理之明文化
    ，非法律之變更，並無有利或不利之情形，自不生新舊法比
    較之問題，應依一般法律適用原則，適用裁判時法，有最高
    法院95年度第21次刑事庭會議決議可資參照）。
七、原審不察，徒依證人楊青、曾懿德、呂育芬、余媛玲、李祐
    成於原審審理時所為之證言，及被告上開所辯，即遽認被告
    就普美爾公司實際運作之重要事項均未能參與或為決策，復
    以公訴人所舉事證，難以排除被告僅係擔任普美爾公司總經
    理，而未實際參與、主導普美爾公司營運之可能性，又遍查
    卷內證據資料，僅能證明普美爾公司所行銷之「D 計畫」、
    「A 計畫」等傳銷制度有違反公平交易法、銀行法等事實，
    並無其他積極證據足認被告有實際經營普美爾公司，或與其
    他實際經營普美爾公司之林媚虹、陳政膛等人曾合意決定普
    美爾公司重大之營運事項，或積極參與普美爾公司傳銷組織
    之擴散，或除薪資收入外另有領得高額獎金不法經濟利益等
    情事，而認被告被訴違反公平交易法、銀行法之犯行，均屬
    不能證明，而為被告無罪判決之諭知，自有未洽。檢察官上
    訴意旨主張被告係普美爾公司之實際負責人，其係普美爾公
    司高薪所聘請、或領得高額獎金、擔任重要職務而實際參與
    或執行違法吸金業務並對外代表公司之人，其與陳政膛、林
    媚虹就違反公平交易法、銀行法之犯行有犯意聯絡、行為分
    擔等語，為有理由，自應由本院將原判決撤銷改判。爰審酌
    被告於擔任普美爾公司總經理期間，累計非法吸金金額高達
    10億元以上，投資人逾3千人，對於金融秩序危害甚大，並
    影響投資人生活甚鉅，犯罪情節極為嚴重，且未與被害人達
    成和解並賠償被害人之損害，另斟酌其犯罪動機、目的、手
    段、參與犯罪之程度、品行、智識、生活狀況與犯後態度等
    情狀，量處如主文第2項所示之刑。扣案如附表一至附表六
    所示之物，或為普美爾公司或其前身迪歐斯公司所有，或為
    范勇吉、呂育芬等普美爾公司員工所有，並無證據證明係屬
    被告或共犯陳政膛、林媚虹、黃財、羅珮瑛、楊青等人所
    有，爰均不予宣告沒收。至臺灣臺中地方法院檢察署檢察官
    前以90年8月21日中檢盛仁90他001895字第58562號函，囑彰
    化銀行臺中分行扣押之普美爾公司於該分行0000-00-00000-
    0-00號帳戶內之存款478萬5798元（見臺中地檢署90年度他
    字第1895號卷第22頁、第24頁），因該筆存款殆可能係各投
    資被害人所匯入之款項，亦可能係普美爾公司所有之資產，
    因該帳戶存款名義人即形式上之所有人係普美爾公司，並非
    本件被告張紹華（原名張貴忠），爰不予宣告沒收。
參、據上論斷，應依刑事訴訟法第369條第1項前段、第364條、
    第299條第1項前段，銀行法第29條第1項，93年2月4日修正
    前銀行法第125條第3項、第1項，公平交易法第23 條、第35
    條第2項，刑法第11條前段、第2條第1項前段、第55條，修
    正前刑法第28條，判決如主文。
本案經檢察官羅建勛到庭執行職務。
中    華    民    國  100     年    7     月    26    日
                  刑事第二十庭審判長法  官  周盈文
                                    法  官  詹駿鴻
                                    法  官  林海祥
以上正本證明與原本無異。
如不服本判決，應於收受送達後10日內向本院提出上訴書狀，其
未敘述上訴之理由者並得於提起上訴後10日內向本院補提理由書
（均須按他造當事人之人數附繕本）「切勿逕送上級法院」。
                                    書記官  林初枝
中    華    民    國   100    年    7     月    26    日
附錄本案論罪科刑法條全文：
銀行法第29條
除法律另有規定者外，非銀行不得經營收受存款、受託經理信託
資金、公眾財產或辦理國內外匯兌業務。
違反前項規定者，由主管機關或目的事業主管機關會同司法警察
機關取締，並移送法辦；如屬法人組織，其負責人對有關債務，
應負連帶清償責任。
執行前項任務時，得依法搜索扣押被取締者之會計帳簿及文件，
並得拆除其標誌等設施或為其他必要之處置。
93年2月4 日修正前銀行法第125條
違反第29條第1項規定者，處3年以上10年以下有期徒刑，得併科
新臺幣1億元以下罰金。
經營銀行間資金移轉帳務清算之金融資訊服務事業，未經主管機
關許可，而擅自營業者，依前項規定處罰。
法人犯前2 項之罪者，處罰其行為負責人。
公平交易法第23條
多層次傳銷，其參加人如取得佣金、獎金或其他經濟利益，主要
係基於介紹他人加入，而非基於其所推廣或銷售商品或勞務之合
理市價者，不得為之。
公平交易法第35條
違反第10條、第14條、第20條第1 項規定，經中央主管機關依第
41條規定限期命其停止、改正其行為或採取必要更正措施，而逾
期未停止、改正其行為或未採取必要更正措施，或停止後再為相
同或類似違反行為者，處行為人3年以下有期徒刑、拘役或科或
併科新臺幣1億元以下罰金。
違反第23條規定者，處行為人3年以下有期徒刑、拘役或科或併
科新臺幣1億元以下罰金。
附表一：在臺北市○○○路73號12樓普美爾公司臺北營業處搜索
        扣押之物（見臺灣臺北地方法院檢察署90年度警聲搜字
        第98號卷第11至13頁、第21頁）
┌──┬─────────┬───┐
│編號│名              稱│數  量│
├──┼─────────┼───┤
│ 1  │存提帳款冊        │9 冊  │
├──┼─────────┼───┤
│ 2  │會員資料          │13冊  │
├──┼─────────┼───┤
│ 3  │介紹費明細        │3 冊  │
├──┼─────────┼───┤
│ 4  │積分表            │7 冊  │
├──┼─────────┼───┤
│ 5  │商品預訂單        │2 冊  │
├──┼─────────┼───┤
│ 6  │獎金支出報表      │4 冊  │
├──┼─────────┼───┤
│ 7  │A 計畫資料        │2 冊  │
├──┼─────────┼───┤
│ 8  │重覆消費資料      │4 冊  │
├──┼─────────┼───┤
│ 9  │廣告文宣          │2 冊  │
├──┼─────────┼───┤
│ １０ │會計憑證          │2 冊  │
├──┼─────────┼───┤
│  │戶口轉讓書        │1 冊  │
├──┼─────────┼───┤
│  │各項收入資料      │15冊  │
├──┼─────────┼───┤
│  │銷售資料          │2 冊  │
├──┼─────────┼───┤
│  │會議紀錄          │2 冊  │
├──┼─────────┼───┤
│  │稅額資料          │2 冊  │
├──┼─────────┼───┤
│  │月報表            │1 冊  │
├──┼─────────┼───┤
│  │硬碟機（含螢幕2 台│4 台  │
│    │）                │      │
├──┼─────────┼───┤
│  │公告文宣等資料    │5 冊  │
├──┼─────────┼───┤
│  │帳單、匯款單等資料│4 冊  │
├──┼─────────┼───┤
│  │會員名單等人事資料│6 冊  │
├──┼─────────┼───┤
│  │產品出貨量等資料  │3 冊  │
└──┴─────────┴───┘
附表二：在證人范勇吉臺北市○○○路○ 段233 巷19號6 樓居所
        搜索扣押之物（見臺灣臺北地方法院檢察署90年度警聲
        搜字第98號卷第23頁）
┌──┬─────────┬───┐
│編號│名              稱│數  量│
├──┼─────────┼───┤
│ 1  │筆記本            │1 冊  │
├──┼─────────┼───┤
│ 2  │普達國際文宣品    │1 冊  │
├──┼─────────┼───┤
│ 3  │普美爾公司專業手冊│1 冊  │
├──┼─────────┼───┤
│ 4  │行政院公平交易委員│1 冊  │
│    │會處分函          │      │
├──┼─────────┼───┤
│ 5  │公司資料          │1 冊  │
├──┼─────────┼───┤
│ 6  │普美爾公司與行政院│2 冊  │
│    │公平交易委員函文資│      │
│    │料                │      │
└──┴─────────┴───┘
附表三：在證人呂育芬臺北市○○路109 巷24號1 樓、2 樓居所
        搜索扣押之物（見臺灣臺北地方法院檢察署90年度警聲
        搜字第98號卷第25頁）
┌──┬─────────┬───┐
│編號│名              稱│數  量│
├──┼─────────┼───┤
│ 1  │普美爾公司相關資料│1 冊  │
└──┴─────────┴───┘
附表四：在臺北市○○路○ 段10號7 樓原迪歐斯公司營業處搜索
        扣押之物（見臺灣臺北地方法院檢察署90年度警聲搜字
        第145 號卷第13頁）
┌──┬─────────┬───┐
│編號│名              稱│數  量│
├──┼─────────┼───┤
│ 1  │加盟合約書        │2 冊  │
├──┼─────────┼───┤
│ 2  │磁碟片及錄影帶    │1 袋  │
├──┼─────────┼───┤
│ 3  │文案資料          │1 冊  │
└──┴─────────┴───┘
附表五：在臺中市西區○○○○○街25號7 樓之3 普美爾公司臺
        中分公司員工宿舍搜索扣押之物（見臺灣臺中地方法院
        檢察署90年度警聲搜字第175 號卷第18頁）
┌──┬─────────┬───┐
│編號│名              稱│數  量│
├──┼─────────┼───┤
│ 1  │普美爾公司國際分紅│1 冊  │
│    │計畫資料          │      │
├──┼─────────┼───┤
│ 2  │交易資料          │1 冊  │
├──┼─────────┼───┤
│ 3  │交易資料          │1 冊  │
├──┼─────────┼───┤
│ 4  │廣告資料          │1 冊  │
├──┼─────────┼───┤
│ 5  │客戶消費紅利資料  │1 冊  │
├──┼─────────┼───┤
│ 6  │普美爾公司帳冊資料│1 冊  │
├──┼─────────┼───┤
│ 7  │交易資料          │7 冊  │
├──┼─────────┼───┤
│ 8  │帳冊資料          │4 冊  │
├──┼─────────┼───┤
│ 9  │客戶資料          │3 冊  │
├──┼─────────┼───┤
│ １０ │相冊              │4 冊  │
├──┼─────────┼───┤
│  │保險箱            │1 只  │
└──┴─────────┴───┘
附表六：在臺中市○區○○○路758 號17樓普美爾公司臺中分公
        司搜索扣押之物（見臺灣臺中地方法院檢察署90年度警
        聲搜字第175 號卷第33頁至第34頁）
┌──┬─────────┬───┐
│編號│名              稱│數  量│
├──┼─────────┼───┤
│ 1  │員工人事資料      │3 冊  │
├──┼─────────┼───┤
│ 2  │租賃契約          │1 冊  │
├──┼─────────┼───┤
│ 3  │存摺              │1 冊  │
├──┼─────────┼───┤
│ 4  │會議紀錄          │3 冊  │
├──┼─────────┼───┤
│ 5  │宣傳資料          │1 冊  │
├──┼─────────┼───┤
│ 6  │入會申請書        │4 冊  │
├──┼─────────┼───┤
│ 7  │公告              │5 冊  │
├──┼─────────┼───┤
│ 8  │公司資料          │7 冊  │
├──┼─────────┼───┤
│ 9  │國際訂購單暨收據  │1 冊  │
├──┼─────────┼───┤
│ １０ │營業月報表        │2 冊  │
├──┼─────────┼───┤
│  │獎金明細          │7 冊  │
├──┼─────────┼───┤
│  │介紹費明細        │3 冊  │
├──┼─────────┼───┤
│  │會員名冊          │3 冊  │
└──┴─────────┴───┘